【裁判字號】    97,訴,21
【裁判日期】    970730
【裁判案由】    違反森林法
【裁判全文】
臺灣臺東地方法院刑事判決                97年度訴字第21號
公  訴  人  臺灣臺東地方法院檢察署檢察官
被      告  丁○○
            丙○○
上列被告因違反森林法案件，經檢察官提起公訴（96年度偵字第
2091號），本院判決如下：
    主  文
丁○○、丙○○結夥二人以上，於保安林竊取森林副產物，丁○○處有期徒刑拾月，併科罰金新臺幣參萬柒佰玖拾捌元，丙○○
處有期徒刑捌月，併科罰金新臺幣參萬柒佰玖拾捌元，罰金如易
服勞役，均以新臺幣壹仟元折算壹日。丙○○緩刑肆年。
扣案之螺絲起子貳支、銼刀壹把、手電筒壹支，均沒收之。
    事  實
一、丁○○、丙○○二人共同基於意圖為自己不法所有之犯意聯
    絡，於民國96年9月3日某時，在花蓮縣富里鄉竹田村106 號
    丁○○之弟住處內，商議前往臺東山區盜採森林副產物牛樟
    菇以供取藥之用，旋於同月4日上午6時許，由丁○○攜帶所
    有銼刀1把、螺絲起子1支，丙○○亦攜帶己有之螺絲起子 1
    支、手電筒1 支等工具，搭乘真實姓名年籍不詳、綽號「潘
    博士」之不知情友人駕駛之自小客車，進入臺東縣卑南鄉行
    政院農業委員會林務局臺東林區管理處（下稱臺東林管處）
    管理之臺東事業林區第10林班地（下稱第10林班地）保安林
    內之利嘉林道第18公里處，使用上開螺絲起子及銼刀等工具
    ，共同竊取價值新臺幣（下同）10,266元之森林副產物牛樟
    菇110公克。嗣於9月5日下午4時20分許，丁○○及丙○○搭
    乘不知情之金蓬源所駕自小客車欲下山時，為警在利嘉林道
    第4公里處查獲，並扣得上開用於竊取牛樟菇之螺絲起子2支
    、銼刀1把及手電筒1支等物，而查悉上情。
二、案經臺東縣政府警察局臺東分局報告臺灣臺東地方法院檢察
    署檢察官偵查起訴。
    理  由
壹、程序方面：
一、本件被告丁○○、丙○○所為不利於己之陳述，並無出於強
    暴、脅迫、利誘、詐欺、疲勞訊問、違法羈押或其他不正之
    方法，亦非違反法定障礙事由經過期間不得訊問或告知義務
    之規定而為，依刑事訴訟法第156條第1項、第158條之2規定
    ，應認其有證據能力。
二、按被告以外之人（包括證人、鑑定人、告訴人、被害人及共
    同被告等）於審判外之言詞或書面陳述，除法律有規定者外
    ，不得作為證據，刑事訴訟法第159條第1項定有明文。而所
    謂法律有規定者，包括同法第159條之1第2 項規定「被告以
    外之人於偵查中向檢察官所為之陳述，除顯有不可信之情況
    者外，得為證據」之例外情形。本件證人即共同被告丁○○
    、丙○○於偵查中經具結而證述，被告二人彼此未曾提及檢
    察官在偵查時，有任何不法取供之情形，是客觀上並無顯不
    可信之情況，則前揭被告以證人地位於偵查中之證言自具有
    證據能力。
三、被告以外之人於審判外之陳述，雖不符刑事訴訟法第159 條
    之1至之4之規定，而經當事人於審判程序同意作為證據，法
    院審酌該言詞陳述或書面陳述作成時之情況，認為適當者，
    亦得為證據；當事人、代理人或辯護人於法院調查證據時，
    知有第159條第1項不得為證據之情形，而未於言詞辯論終結
    前聲明異議者，視為有前項之同意，刑事訴訟法第159條之5
    定有明文。查本案證人即共同被告丁○○、丙○○及證人蔡
    培薰、金蓬源分別於警詢中之證述，及公訴人所提出之各項
    證據，被告二人於本院審理中均表示沒有意見，且迄於言詞
    辯論終結前，亦未就本院所調查之證據資料主張有刑事訴訟
    法第159條第1項不得為證據之情形，而本院審酌上開證人陳
    述作成時之情況，及各項證據之取得，核無違法取證及證明
    力明顯過低之瑕疵，亦認以之作為證據為適當，故依前開規
    定，上開證人於警詢中之陳述及檢察官提出之各項書證，自
    得為證據。
貳、實體方面：
一、認定犯罪事實所憑之證據及理由：
    訊據被告二人固坦承於96年9月4日有採牛樟菇110 公克，然
    矢口否認犯行，辯稱：上開牛樟菇並非在第10林班地所採，
    係在尚未到達林班地之檳榔園河床邊所採云云。經查：
（一）按臺東事業林區第10林班地屬水源涵養保安林，而利嘉林
      道第18公里處位於第10林班地內，被告二人在利嘉林道第
      4 公里處為警所查獲時，確實攜帶螺絲起子2支、銼刀1把
      、手電筒1支，並採獲牛樟菇110公克價值約10,266元等情
      ，有行政院農業委員會96年3月14日農林務字第096173009
      3 號函及附件保安林登記簿區域明細表、臺東縣政府警察
      局臺東分局97年4月4日信警偵字第0970001418號函及附件
      之現場圖、照片、利嘉林道會勘紀錄、臺東林區管理處會
      同臺東縣警察局查獲林政案件會勘紀錄、贓物認領保管單
      、刑案現場照片4幀、臺東林區管理處97年6月13日東政字
      第0977103557號函所附扣案牛樟菇110 公克價格查定書等
      資料在卷可稽，並有扣案之螺絲起子2支、銼刀1把及手電
      筒1支可佐，足堪認定。
（二）被告丁○○於警詢時自白稱：96年9月5日下午4 時20分左
      右，警方在臺東縣卑南鄉○○村○○○道第4 公里處查獲
      伊背包內有牛樟菇110 公克，係伊和丙○○一同在利嘉林
      道18公里處（第10林班地）河床旁盜採，伊是用螺絲起子
      當工具採牛樟菇，用途是為自己要食用（見警卷第2、3頁
      ），並於偵查中供稱：9月3日伊和丙○○在花蓮富里鄉竹
      田村106 號伊胞弟住處討論要至臺東盜採牛樟菇，於9月4
      日凌晨出發，搭乘丙○○友人之車子前往臺東，約當天早
      晨6 時許在利嘉林道下車後，走路上山，有攜帶螺絲起子
      、銼刀及手電筒，在河床地方採到牛樟菇，之後在利嘉林
      道第4 公里處被警查獲，離採牛樟菇之地點約14公里，並
      承認觸犯森林法（見偵卷第9 、10頁）；被告丙○○於警
      詢時自白稱：伊和丁○○是在聊天時共同提出要去採牛樟
      菇，是一名綽號叫「潘博士」之人載其等前往利嘉林道，
      牛樟菇生長在牛樟樹上，伊和丁○○在96年9月4日凌晨 4
      、5 時左右，用螺絲起子將牛樟菇挖起，在利嘉林道18公
      里處共盜採110 公克，採牛樟菇的目的是為醫療用（見警
      卷第6至9頁），並於偵查中供稱：伊到山上即第10林班地
      利嘉林道18公里處河床旁竊取牛樟菇而遭警查獲，係伊和
      丁○○兩人在花蓮討論要到臺東盜採，在96年9月3日出發
      ，搭乘綽號叫「潘博士」之人所駕駛之車子前來，「潘博
      士」不知伊和丁○○到臺東做何事，伊和丁○○有攜帶螺
      絲起子2支、銼刀及手電筒各1支，牛樟菇是丁○○採的，
      伊不會採，是在96年9月5日下午4時於利嘉林道第4公里處
      被警查獲（見偵卷第13、14頁）。核之證人甲○○即臺東
      分局利嘉派出所所長於本院審理時證稱：96年9月5日下午
      3 時許，接獲一通由利嘉林道山上打來之檢舉電話，指稱
      2 位民眾在竊取牛樟菇，報案人有描述被告的穿著及所搭
      乘之交通工具，其乃聯絡值班員警戊○○，在利嘉林道 5
      公里處攔查該車，戊○○到達該處時，該部自小客車速度
      很快已通過，而未攔到，戊○○從山上追下來到利嘉林道
      4 公里處才攔到被告二人。報案人發現被告之位置是在利
      嘉林道15公里處，被告二人下山，報案人跟著下山到利嘉
      林道13公里處打電話，因為該處山區○○○○道13公里以
      上，手機便無訊號，而被告二人在警詢時自承是在利嘉林
      道18公里處樟樹林採牛樟菇，據其與林務局技士到18公里
      處勘查，併用GPS 作定位，測量結果確實從利嘉林道13公
      里處以上整個區塊都是第10林班地，整片都是原始森林，
      林木茂盛，沒有住家，只有車輛可以行走之林道，一般正
      常人都知道該處為森林，而林務局在利嘉林道13公里處有
      設置閘門，以該閘門為界等語（見本院卷第63、64頁）。
      證人戊○○證稱：96年9月5日下午4 時許，其接獲本所值
      班通知，在利嘉林道有民眾盜採牛樟菇要下山，所長指示
      其到利嘉林道攔檢，約4時20分許在利嘉林道5公里處發現
      民眾報案之嫌疑人車輛C6-4592 號自小客車，因該車車速
      過快無法攔檢，其尾隨在後，並示意被告停車，在利嘉林
      道約4 公里處，被告停車受檢，其告知被告因有民眾檢舉
      他們盜採牛樟菇，請渠等配合調查，而在車上發現兩個背
      包，經被告二人將背包打開，在丁○○的背包內發現牛樟
      菇，當場被告並無任何表示，其就請被告二人到派出所接
      受調查等語（見本院卷第65頁），足見被告二人於警詢時
      自白所稱之利嘉林道18公里處確實為本案盜採牛樟菇處，
      且被告二人搭乘不知情之金蓬源駕駛C6-4592 號自小客車
      被查獲時，係自利嘉林道15公里處往下到4 公里處，即由
      山上往山下行進，被告二人辯稱係在山下檳榔園河床下採
      牛樟菇，與上開查獲當時行經路線不符，不足採信。綜上
      ，被告二人之犯行，事證明確，應依法論科。
二、論罪及科刑：
（一）按森林法竊盜罪為刑法竊盜罪之特別法，依特別法優於普
      通法原則，自應優先適用森林法竊盜罪處斷。所謂森林「
      副產物」，係指樹皮、樹脂、種實、落枝、樹葉、灌藤、
      竹筍、草類、菌類及其他主產物以外之林產物，國有林林
      產物處分規則第3條第2款定有明文，本件被竊之牛樟菇屬
      菌類，為森林副產物。
（二）核被告二人所為，均係犯森林法第52條第1項第1款、第 4
      款於保安林結夥二人以上，竊取牛樟菇之加重竊取森林副
      產物罪。被告二人彼此間有犯意聯絡及行為之分擔，應論
      以共同正犯。被告二人竊盜所用之銼刀、螺絲起子均為金
      屬製器械，質地堅硬，形式銳利，客觀上均足對人之生命
      、身體、安全構成威脅，為具有危險性之兇器，被告攜帶
      並以之為行竊工具，雖亦構成森林法第50條之竊取森林副
      產物罪，應依刑法第321條第1項第3 款攜帶兇器竊盜罪論
      處，惟按森林法第52條第1 項各款之規定為同法第50條之
      特別規定，亦即除竊取森林副產物之行為外，另增該項各
      款之加重要件，依法條競合之特別關係理論，應以森林法
      第52條第1項第1款、第4款規定論罪。又犯該罪兼具數款
      加重情形時，因竊取行為祇有一個，仍祇成立一罪，尚非
      法條競合或犯罪競合（最高法院69年台上字第3945號判例
      意旨參照），是被告二人於保安林結夥二人以上，竊取森
      林副產物，其等雖兼具該罪二款加重情形，惟僅有一竊取
      行為，只成立一罪。
（三）爰審酌被告二人犯罪之動機因一時貪念、目的、所竊森林
      副產物之數量不多、然對森林保育以已生危害，並衡其等
      犯罪後於偵查中承認犯行，嗣於本院審理中飾詞否認，犯
      後態度難謂良好等一切情狀，分別量處如主文所示之刑，
      又本件所竊取之牛樟菇經農委員林務局台東林區管理處查
      定之山價為新台幣10,266元，則本院據此核算而均予併科
      該贓額3 倍之罰金即新臺幣30,798元，並諭知罰金如易服
      勞役之折算標準。
（四）被告丙○○未曾因故意犯罪受有期徒刑以上刑之宣告，有
      臺灣高等法院被告等前案紀錄表在卷可稽，合於刑法第74
      條第1項第1款之緩刑規定，被告丙○○家境清寒，誤信牛
      樟菇對其兄弟所患之肺結核有療效鋌而走險竊取，其經此
      偵審程序，應知悔悟，記取教訓，為勵其自新，並衡量其
      家庭、經濟狀況，諭知緩刑4年之宣告。
（五）扣案之螺絲起子2支、銼刀1把及手電筒1 支，分別係被告
      丁○○、丙○○所有而共同犯本罪所用之工具，爰依刑法
      第38條第1項第2款規定，宣告沒收之。
據上論斷，應依刑事訴訟法第299條第1項前段，森林法第52條第
1項第1款、第4款，刑法第11條前段、第28條、第42條第3項、第
74條第1項第1款、第38條第1項第2款，判決如主文。
本案經檢察官乙○○到庭執行職務。
中    華    民    國    97    年    7     月    30    日
                  刑事第三庭  審判長法  官  莊松泉
                                    法  官  簡芳潔
                                    法  官  蔡玉雪
以上正本證明與原本無異。
如不服本判決應於收受本判決後10日內向本院提出上訴書狀；上
訴書狀應敘述具體理由。未敘述上訴理由者，應於上訴期間屆滿
後20日內向本院補提理由書狀（均須按他造當事人之人數附繕本
）。「切勿逕送上級法院」。
                                    書記官  陳昭穎
中    華    民    國    97    年    7    月      30   日
附錄論罪法條：
森林法第52條（加重竊取森林主、副產物罪）
竊取森林主、副產物而有左列情形之一者，處6月以上5年以下有
期徒刑，併科贓額2倍以上5倍以下罰金：
一  於保安林犯之者。
二  依機關之委託或其他契約，有保護森林義務之人犯之者。
三  於行使林產採取權時犯之者。
四  結夥二人以上或僱使他人犯之者。
五  以贓物為原料，製造木炭、松節油、其他物品或培植菇類者
    。
六  為搬運贓物，使用牲口、船舶、車輛，或有搬運造材之設備
    者。
七  掘採、毀壞、燒燬或隱蔽根株，以圖罪跡之湮滅者。
八  以贓物燃料，使用於礦物之採取，精製石灰、磚瓦或其他物
    品之製造者。
前項未遂犯罰之。
第1項第5款所製物品，以贓物論，沒收之。


司法院資訊處製作；財團法人民間司法改革基金會備份。
